ACORDAO-COMPLETO-2431264

ACÓRDÃO 11940/2020 ATA 38/2020 - SEGUNDA CÂMARA

VISTOS, relatados e discutidos estes autos que tratam de ato de aposentadoria em favor de Tania Margarete Piassa,
ACORDAM os ministros do Tribunal de Contas da União, reunidos em sessão da 2ª Câmara, ante as razões expostas pelo relator e com fundamento no art. 71, inciso III, da Constituição Federal, c/c  arts. 1º, inciso V, e 39, inciso II da Lei 8.443/1992, c/c os arts. 250 § 1º, 259 a 263 do Regimento Interno, em:
9.1. considerar revel o senhor José Alexandre Ferreira;
		       9.2. determinar à Sefip que:
		       9.2.1. avalie se as decisões proferidas nos autos daquela ação impedem a absorção da parcela impugnada pela deliberação ora monitorada;
		       9.2.2. oriente a unidade jurisdicionada, se for o caso, para que em cumprimento ao Acórdão 8326/2017-TCU-Segunda Câmara, encaminhe comprovante da exclusão da parcela impugnada, informe as providências para reposição ao erário dos valores eventualmente recebidos indevidamente e emita novo ato de aposentadoria;
		       9.3. dar ciência desta deliberação à interessada e à Superintendência Estadual da Funasa no Paraná.

Em análise ato de aposentadoria.

Segunda Câmara

3. Interessados/Responsáveis:
3.1. Interessada: Tania Margarete Piassa (XXX.405.959-XX).

13.1. Ministros presentes: Ana Arraes (Presidente), Augusto Nardes (Relator), Aroldo Cedraz e Raimundo Carreiro.
13.2. Ministros-Substitutos presentes: Marcos Bemquerer Costa e André Luís de Carvalho.

AUGUSTO NARDES

Adoto como relatório a instrução elaborada por auditor federal de controle externo da Secretaria de Fiscalização de Pessoal - Sefip, com a qual se manifestou de acordo dirigente daquela unidade, além de manifestação com divergência parcial do representante do Ministério Público junto ao TCU (peças 26/28) :
INTRODUÇÃO
Trata-se de acompanhamento do cumprimento do Acórdão 8326/2017-TCU-Segunda Câmara, de 5/9/2017, Relator Augusto Nardes (peça 6) , que considerou ilegal o ato de concessão de aposentadoria da interessada em epígrafe, em decorrência do pagamento de parcela judicial referente a plano econômico. 
HISTÓRico
Referido acórdão foi proferido conforme segue:
9.1. considerar ilegal o ato de Tania Margarete Piassa e recusar-lhe registro; 
9.2. dispensar a reposição das importâncias indevidamente recebidas de boa-fé pela beneficiária até a data da notificação desta deliberação à unidade jurisdicionada; 
9.3. determinar à Superintendência Estadual da Funasa no Paraná que: 
9.3.1. no prazo de 15 (quinze) dias, a contar da ciência desta deliberação, cesse os pagamentos decorrentes do ato impugnado, sob pena de ressarcimento das quantias pagas indevidamente e responsabilização solidária da autoridade competente; 
9.3.2. comunique à interessada a deliberação deste Tribunal, acompanhada de relatório e voto, e a alerte de que o efeito suspensivo proveniente da eventual interposição de recursos, junto ao TCU, não a eximirá da devolução dos valores indevidamente recebidos após a notificação; 
9.3.3. no prazo de 30 (trinta) dias, a contar da ciência deste acórdão, encaminhe a este Tribunal, por cópia, comprovante da data em que a interessada tomar conhecimento desta deliberação; 
9.3.4. no prazo de 30 (trinta) dias, a contar da ciência deste acórdão, emita novo ato em que seja suprimida a irregularidade verificada e o submeta ao TCU para nova apreciação.
Cientificada da deliberação (peças 9 e 11) , a unidade jurisdicionada informou (peça 11) que "a Fundação Nacional de Saúde no Paraná, mantém o pagamento das parcelas referentes a planos econômicos, tendo em vista o parecer de Força Executória da Procuradoria Federal do Paraná como rubrica de sentença judicial e até o momento não recebemos parecer para exclusão e/ou absorção dos valores".
Em sede de monitoramento em fevereiro de 2020, pesquisa ao Siape (peça 13) comprovou que a parcela relativa a plano econômico nunca foi excluída dos proventos da inativa. 
Ademais, consulta ao e-Pessoal (peça 14) demonstrou que a unidade jurisdicionada não realizou o cadastro de novo ato de concessão de aposentadoria em nome da interessada.
Diante disso, foi realizada a audiência (peça 21) do Sr. José Alexandre Ferreira, Superintendente Estadual de Recursos Humanos da Superintendência Estadual da Funasa no Paraná à época da prolação do acórdão ora monitorado.
Consta dos autos aviso de recebimento de 15/5/2020 (peça 22) , mas não foram oferecidas razões de justificativa por parte do gestor.
EXAME TÉCNICO
Nova pesquisa ao Siape (peça 24) comprova que a parcela impugnada por este Tribunal continua sendo paga até a presente data. 
Pesquisa ao e-Pessoal demonstrou que permanece a situação encontrada na instrução anterior (peça 14) , ou seja, não foi cadastrado novo ato concessório de aposentadoria em nome da inativa.
Considerando que o aviso de recebimento do ofício de audiência do ex-gestor data de 15/5/2020 (peça 22) , sem que tenham sido oferecidas razões de justificativa e uma vez que o acórdão monitorado segue sendo descumprido, entende-se cabível aplicar ao Sr. José Alexandre Ferreira a multa prevista no art. 58, inciso IV, da Lei 8.443/1992.
Diante da manutenção do pagamento irregular e da ausência de cadastro de novo ato concessório, cabe determinar à unidade jurisdicionada para que, em cumprimento ao acórdão ora monitorado, exclua a parcela impugnada por esta Corte e cadastre novo ato concessório em nome da interessada.
Ademais, é necessário garantir que os valores indevidamente recebidos sejam repostos ao erário. Entretanto, para que isso ocorra é necessário saber a data em que a aposentada foi notificada pela unidade jurisdicionada acerca da prolação do acórdão deste TCU, informação que não consta dos autos, a despeito da determinação constante do subitem 9.3.3. da decisão.
Assim, é necessário determinar ainda que seja encaminhado o comprovante da data em que a interessada foi cientificada da decisão desta Corte e que sejam informadas as providências que estão sendo tomadas com vistas à reposição ao erário dos valores indevidamente recebidos desde a data de ciência.
CONCLUSÃO
Considerando-se que o Sr. José Alexandre Ferreira, ouvido em audiência, não ofereceu razões de justificativa quanto à manutenção da parcela impugnada por este Tribunal, que a rubrica irregular segue sendo paga à aposentada Tania Margarete Piassa, que não foi cadastrado novo ato concessório de aposentadoria em seu nome, que não consta dos autos o comprovante da data em que a ex-servidora tomou ciência do acórdão ora monitorado e que não se tem notícia acerca das providências necessárias à reposição ao erário dos valores indevidamente recebidos, entende-se cabível a aplicação ao ex-gestor da multa prevista no art. 58, inciso IV, da Lei 8.443/1992, bem como determinar à unidade jurisdicionada para que comprove a exclusão da parcela impugnada por esta Corte, cadastre novo ato concessório de aposentadoria em nome da inativa no e-Pessoal, encaminhe o comprovante da data em que a ex-servidora foi cientificada acerca da deliberação e informe as providências adotadas com vistas à reposição ao erário dos valores indevidamente pagos, caso haja, desde a data de ciência.
Proposta de encaminhamento
Em face do exposto, submetam-se os autos à consideração superior propondo-se:
a) aplicar ao Sr. José Alexandre Ferreira, Superintendente Estadual de Recursos Humanos da Superintendência Estadual da Funasa no Paraná à época da prolação do Acórdão 8326/2017-TCU-Segunda Câmara, de 5/9/2017, Relator Augusto Nardes, a multa prevista no art. 58, inciso IV, da Lei 8.443/1992;
b) determinar à Superintendência Estadual da Funasa no Paraná para que em cumprimento ao Acórdão 8326/2017-TCU-Segunda Câmara, de 5/9/2017, Relator Augusto Nardes, no prazo de quinze dias úteis:
b.1) encaminhe comprovação de que a parcela impugnada por esta Corte foi excluída do contracheque da aposentada Tania Margarete Piassa (CPF XXX.405.959-XX) ;
b.2) encaminhe o comprovante da data em que referida inativa tomou ciência do acórdão supramencionado; 
b.3) informe as providências que estão sendo tomadas com vistas à reposição ao erário dos valores indevidamente recebidos pela ex-servidora, caso haja, desde a data de sua ciência; e
b.4) emita novo ato concessório de aposentadoria.
	O representante do Ministério Público junto ao TCU dissentiu em parte:
Trata-se de monitoramento do Acórdão 8326/2017-TCU-Segunda Câmara, relatado pelo Ministro Augusto Nardes (peça 6) , que considerou ilegal o ato de aposentadoria constante dos autos, em razão da incorporação de parcela judicial de plano econômico, sem que fossem consideradas, para fins de absorção, as novas estruturas remuneratórias implantadas após o provimento jurisdicional.
A Secretaria de Fiscalização de Pessoal (Sefip) , em monitoramento iniciado à peça 13 verificou a continuidade do pagamento da parcela impugnada e realizou a audiência do Sr. José Alexandre Ferreira, na qualidade de Superintendente Estadual de Recursos Humanos da Superintendência Estadual da Funasa no Paraná à época da prolação do Acórdão, para que apresentasse suas razões de justificativa (peça 21) .
Decorrido o prazo sem a apresentação de resposta, a Sefip propõe que seja aplicada ao Sr. José Alexandre Ferreira a multa prevista no art. 58, inciso IV, da Lei 8.443/1992 e no art. 268, inciso VII, do Regimento Interno do Tribunal, em razão de que a parcela impugnada continua sendo paga e não foi enviado novo ato, livre das irregularidades apontadas.
No entanto, verifica-se que, após ser notificada da deliberação recorrida, a Unidade Jurisdicionada informou que estava impedida de dar cumprimento à determinação deste Tribunal, em razão de que a parcela impugnada estaria protegida por decisões judiciais proferidas nos autos da Ação Ordinária 25007256-18.2014.404.7000, conforme documentação constante da (peça 12) .
Dessa forma, tendo em vista que, a princípio, consta dos autos a justificativa para o descumprimento da determinação deste Tribunal, este membro do Ministério Público de Contas, com as devidas vênias por divergir da Unidade Técnica, entende que o Sr. José Alexandre Ferreira deve ser considerado revel por este Tribunal, sem a aplicação da multa prevista no art. 58, inciso IV, da Lei 8.443/1992.
Não obstante, tendo em vista que a Ação Ordinária 25007256-18.2014.404.7000 foi impetrada contra a Funasa e não contra a decisão deste Tribunal, propõe que seja expedida determinação à Sefip para que avalie se as decisões proferidas nos autos daquela ação impedem a absorção da parcela impugnada pela deliberação ora monitorada, para que a Unidade Jurisdicionada seja devidamente orientada.
	É o relatório.

não há.

Procurador Sergio Ricardo Costa Caribé.

APOSENTADORIA. ACOMPANHAMENTO. PERCEPÇÃO DESTACADA DE PARCELAS A TÍTULO DE DECISÃO JUDICIAL (26,05%). RESÍDUO NÃO INCORPORADO POR NOVAS ESTRUTURAS REMUNERATÓRIAS.DETERMINAÇÕES.

APOSENTADORIA (APOS)

Secretaria de Fiscalização de Pessoal (SEFIP).

Trata-se de acompanhamento do cumprimento do Acórdão 8326/2017-TCU-Segunda Câmara, de 5/9/2017, relatado por mim, que considerou ilegal o ato de concessão de aposentadoria da interessada em decorrência do pagamento de parcela judicial referente a plano econômico.
2.	A irregularidade que fundamentou a decisão se refere à constatação de pagamento indevido do reajuste de 26,05%, referente à Unidade de Referência de Preços - URP, de fevereiro de 1989, por força de decisão judicial.
3.	A instrução da unidade técnica descreve detalhadamente a situação atual, demonstrando que a Fundação Nacional de Saúde no Paraná mantém o pagamento das parcelas referentes a planos econômicos, com base em decisão judicial. 
4.	Informa, ainda, que em sede de monitoramento ficou comprovado que o unidade jurisdicionada não excluiu a parcela questionada nem realizou o cadastro de novo ato de concessão de aposentadoria em nome da interessada.
5.	O descumprimento do já referido 8.326/2017-TCU-Segunda Câmara ensejou audiência do Senhor José Alexandre Ferreira, Superintendente Estadual de Recursos Humanos da Superintendência Estadual da Funasa no Paraná à época da prolação do Acórdão já referido, para apresentar suas razões de justificativa para não ter excluído dos proventos da aposentada Tania Margarete Piassa o pagamento impugnado por esta Corte e não ter cadastrado novo ato concessório de aposentadoria em nome da ex-servidora.
6.	A unidade técnica propõe, além das determinações à unidade jurisdicionada:
a) aplicar ao Sr. José Alexandre Ferreira, Superintendente Estadual de Recursos Humanos da Superintendência Estadual da Funasa no Paraná à época da prolação do Acórdão 8326/2017-TCU-Segunda Câmara, de 5/9/2017, Relator Augusto Nardes, a multa prevista no art. 58, inciso IV, da Lei 8.443/1992;
7. 	Dissentindo, em parte, o representante do Ministério Público junto ao TCU entende correta a proposta de que o gestor deve ser considerado revel por este Tribunal, mas sem a aplicação da multa prevista no art. 58, inciso IV, da Lei 8.443/1992. 
8.	Acompanho, com as vênias de estilo, o MPjTCU quanto à revelia e dispensa de aplicação de multa ao gestor.
9. 	Ressalto que não há nos autos informações conclusivas de que a sentença concessória da vantagem questionada tenha disposição expressa que garanta à servidora seu pagamento ad eternum. Em consonância com a súmula TCU 279 e entendimento sedimentado deste TCU, rubricas decorrentes de sentenças judiciais transitadas em julgado e relativas a planos econômicos devem: 
 (a) ser pagas em valores nominais sujeitos exclusivamente aos reajustes gerais do funcionalismo, e 
 (b) ser absorvidas por aumentos decorrentes de reestruturações de carreira posteriores, tendo em vista seu caráter antecipatório.
	Dessa forma, VOTO no sentido de que o Tribunal aprove o Acórdão que ora submeto à deliberação deste Colegiado.
TCU, Sala das Sessões Ministro Luciano Brandão Alves de Souza, em 27 de outubro de 2020.
Ministro JOÃO AUGUSTO RIBEIRO NARDES 
Relator